臺灣高等法院刑事判決
111年度上訴字第1457號
上  訴  人  
即  被  告  何朝森

上列上訴人即被告因傷害案件，不服臺灣臺北地方法院110年度
訴字第226號，中華民國111年1月19日第一審判決（聲請簡易判
決處刑案號：臺灣臺北地方檢察署109年度偵字第28297號），提
起上訴，本院判決如下：
    主  文
上訴駁回。
    事實及理由
一、本案經本院審理結果，認第一審以上訴人即被告何朝森犯刑
    法第277條第1項之傷害罪，認事用法、量刑，均無不當，應
    予維持，並引用第一審判決書記載之事實、證據及理由（如
    附件）。
二、被告上訴意旨略以：對方先罵本人，還動手打本人，本人是
    防衛自己，已經講得很清楚，去查監視器，監視器有拍到對
    方先對本人比中指，法官是哪裡看不懂云云。
三、經查：
　㈠原判決依憑被告供述、告訴人葉少洋於偵查之證述、臺北榮
    民總醫院診斷證明書、原審勘驗員警提供檔名「0000000互
    毆傷害案監視器」之前址大門監視器錄影檔案後作成之勘驗
    筆錄及擷圖等證據，認定本件被告傷害犯行，已詳敘所憑之
    證據與認定之理由，並無任何憑空推論之情事，亦與經驗法
    則、論理法則無違。
　㈡被告上訴理由雖稱係告訴人先比中指、辱罵及動手，所為屬
    正當防衛云云。然按正當防衛必須對於現在不法之侵害始得
    為之，侵害業已過去，或無從分別何方為不法侵害之互毆行
    為，均不得主張防衛權，而衡之一般社會經驗法則，互毆係
    屬多數動作構成單純一罪而互為攻擊之傷害行為，縱令一方
    先行出手，而還擊之一方在客觀上苟非單純對於現在不法之
    侵害為必要排除之反擊行為，因其本即有傷害之犯意存在，
    則對其互為攻擊之還手反擊行為，自無主張防衛權之餘地（
    最高法院92年度台上字第3039號判決意旨參照）。依原審之
    勘驗筆錄及擷圖（原審卷第59至61、65至95頁），足徵本件
    確為告訴人先行伸出右手指向被告，並先行動手攻擊被告，
    然於影片時間00：06：35-00：06：46；畫面時間2020/07/0
    9 11：56：34-11：56：45顯示：「告訴人以右手朝被告之
    頭部出拳攻擊，被告頭戴之安全帽向後掉落。接著被告以右
    手朝告訴人之頭部出拳攻擊，告訴人舉起左手抵擋。接著告
    訴人以左手朝被告方向揮擊，被告以左手抵擋。告訴人將右
    手所持之手機及包包丟至原地上，並以左手在前、右手在後
    姿勢欲朝被告方向攻擊，被告先以左手朝告訴人之頭部出拳
    攻擊，告訴人之眼鏡掉落。接著告訴人以右手出拳朝被告反
    擊，被告向後傾斜身體並以左手抵擋。告訴人持續朝向被告
    以雙手出拳攻擊，被告持續以雙手抵擋其攻擊，過程並有朝
    告訴人前進，伴隨雙手握拳揮擊之動作」，被告於告訴人動
    手後，亦隨即有數次揮拳徒手歐打告訴人，並致告訴人眼鏡
    掉落，顯見在此過程中，被告已非單純對於告訴人之侵害為
    必要排除、制止之反擊行為，而係本於傷害之犯意，與告訴
    人為互毆之行為，參諸前揭說明，顯與正當防衛之要件不合
    。至被告所稱遭告訴人先行辱罵，並對被告比中指等情，因
    告訴人辱罵被告、對被告比中指，於被告動手攻擊告訴人時
    ，告訴人之侮辱行為業已結束，而非「現在」不法之侵害，
    故告訴人先行辱罵，並對被告比中指，被告如認告訴人之行
    為構成犯罪，自可提出告訴，然該不法侵害既已過去，被告
    自不得以此作為與告訴人間互毆而為傷害行為之合理藉口。
　㈢綜上所述，被告提起本件上訴，持已為原判決指駁之陳詞，
    重為事實上之爭辯，指摘原判決不當，為無理由，應予駁回
    。
據上論斷，應依刑事訴訟法第373條、第368條，判決如主文。　
本案經檢察官郭建鈺聲請簡易判決處刑，檢察官林安紜到庭執行
職務。　　
中　　華　　民　　國　　111 　年　　7 　　月　　21　　日
                  刑事第十六庭  審判長法　官 劉嶽承
                                      法　官 廖紋妤
                                      法　官 王耀興　　
以上正本證明與原本無異。
如不服本判決，應於收受送達後20日內向本院提出上訴書狀，其
未敘述上訴之理由者並得於提起上訴後20日內向本院補提理由書
（均須按他造當事人之人數附繕本）「切勿逕送上級法院」。
                                      書記官 蘇佳賢
中　　華　　民　　國　　111 　年　　7 　　月　　21　　日
附錄：本案論罪科刑法條全文　　
刑法第277條
傷害人之身體或健康者，處5年以下有期徒刑、拘役或50萬元以
下罰金。
犯前項之罪，因而致人於死者，處無期徒刑或7年以上有期徒刑
；致重傷者，處3年以上10年以下有期徒刑。
臺灣臺北地方法院刑事判決
110年度訴字第226號
聲  請　人　臺灣臺北地方檢察署檢察官
被　　　告　何朝森　
　　　　　　　　　　
上列被告因傷害案件，經檢察官聲請簡易判決處刑（109年度偵
字第28297號），本院認不宜以簡易判決處刑（110年度簡字第27
9號），改依通常程序審理，判決如下：
    主  文
何朝森犯傷害罪，處拘役伍拾伍日，如易科罰金，以新臺幣壹仟
元折算壹日。
    事  實
一、何朝森於民國109年7月9日11時50分許，在臺北市○○區○○路0
    00號臺灣臺北地方法院安檢門前，因出入問題與葉少洋（葉
    少洋所涉傷害部分，由本院另行審結）發生口角爭執，竟基
    於傷害他人身體之犯意，以徒手方式攻擊葉少洋，致葉少洋
    受有口部撕裂傷之傷害。
二、案經葉少洋訴由臺北市政府警察局中正第一分局報告臺灣臺
    北地方檢察署檢察官偵查後聲請簡易判決處刑。
    理  由
壹、程序部分
一、法院認為應科拘役、罰金或應諭知免刑或無罪之案件，被告
    經合法傳喚無正當理由不到庭者，得不待其陳述逕行判決，
    刑事訴訟法第306條定有明文。本案被告何朝森經合法傳喚
    ，於審理程序無正當理由不到庭，有本院送達證書、刑事報
    到單在卷為憑，故不待被告到庭陳述，逕行一造辯論判決，
    先予敘明。
二、證據能力部分：
(一)按被告以外之人於審判外之陳述，雖不符刑事訴訟法第159
    條之1至第159條之4等規定，而經當事人於審判程序同意作
    為證據，法院審酌該言詞陳述或書面陳述作成時之情況，認
    為適當者，亦得為證據。當事人、代理人或辯護人於法院調
    查證據時，知有刑事訴訟法第159條第1項不得為證據之情形
    ，而未於言詞辯論終結前聲明異議者，視為有前項之同意，
    刑事訴訟法第159條之5定有明文。該條文之立法意旨，在於
    確認當事人對於傳聞證據有處分權，得放棄反對詰問權，同
    意或擬制同意傳聞證據可作為證據，屬於證據傳聞性之解除
    行為，如法院認為適當，不論該傳聞證據是否具備刑事訴訟
    法第159條之1至第159條之4所定情形，均容許作為證據，不
    以未具備刑事訴訟法第159條之1至第159條之4所定情形為前
    提（最高法院104年度第3次刑事庭會議決議參照）。本判決
    所引用被告以外之人於審判外之言詞及書面陳述，均未據檢
    察官、被告爭執其證據能力，且於言詞辯論終結前亦未聲明
    異議（見本院訴卷第184至185、214至215頁），並經本院於
    審判期日依法踐行調查證據程序，依前揭說明，自均有證據
    能力。
(二)傳聞法則乃對於被告以外之人於審判外之言詞或書面陳述而
    為之規範。本案判決以下引用之非供述證據，固無刑事訴訟
    法第159條第1項規定傳聞法則之適用，然經本院於審理時依
    法踐行調查證據程序，與本案待證事實具有自然之關聯性，
    且無證據證明係公務員違法取得之物，依法均得作為證據。
貳、認定犯罪事實所憑之證據及理由　
　　被告經訊問後，雖承認有出手歐打告訴人葉少洋，但矢口否
    認犯行，於偵查及審理時皆辯稱：是告訴人跟我爭執，先挑
    釁我，對我說「看三小」，我沒有跟他爭執，因他先動手，
    我才出手，故屬正當防衛云云（見偵卷第93頁、本院簡卷第
    56頁、本院訴卷第183頁），經查：
一、被告坦承於前揭時、地有出手毆告訴人（見偵卷第93頁、本
    院簡卷第56頁、本院訴卷第183頁），核與告訴人於偵查時
    所述：我不認識被告，當天欲離開前址安檢門，因見被告要
    從反方向進入前址，2人遂起口角，他罵我髒話，我表示到
    門外講，接著2人就打起來了，記得有揮拳打被告，打到他
    的眼睛，他也有用拳頭打到我的臉2、3下，包括右眼角、臉
    頰、嘴巴都被打到等語（見偵卷第30至31、91頁）之情節大
    致相符，並有告訴人所提109年7月9日臺北榮民總醫院診斷
    證明書可以作為佐證（見偵卷第47頁）。
二、經本院於準備程序期日勘驗員警提供檔名「0000000互毆傷
    害案監視器」之前址大門監視器錄影檔案後，結果略以：「
(一)影片時間00：05：00-00：05：13；畫面時間2020/07/09 11
    ：54：59-11：55：13：
    畫面位於臺北市○○區○○路000號本院大門。被告頭戴著安全
    帽，身著灰色短袖上衣、黑色短褲，從畫面左上方出現，並
    朝大門方向走近進入建築物內。
(二)影片時間00：05：30-00：06：34；畫面時間2020/07/09 11
    ：55：29-11：56：33：
　　告訴人背著黑色側包、穿著黑色短袖上衣（上有白色LOGO）
    、黑色長褲，先從該大門內走出至監視器畫面中，被告接著
    亦從大門內走出。告訴人伸出右手指向被告，被告以左手指
    向告訴人，雙方隔空互指。告訴人舉起持有手機之左手接聽
    電話，期間數次以右手指向被告。雙方走至停在大門前之兩
    臺廂型車中間空地，並有交談動作。
(三)影片時間00：06：35-00：06：46；畫面時間2020/07/09 11
    ：56：34-11：56：45：
　　告訴人以右手朝被告之頭部出拳攻擊，被告頭戴之安全帽向
    後掉落。接著被告以右手朝告訴人之頭部出拳攻擊，告訴人
    舉起左手抵擋。接著告訴人以左手朝被告方向揮擊，被告以
    左手抵擋。告訴人將右手所持之手機及包包丟至原地上，並
    以左手在前、右手在後姿勢欲朝被告方向攻擊，惟被告先以
    左手朝告訴人之頭部出拳攻擊，告訴人之眼鏡掉落。接著告
    訴人以右手出拳朝被告反擊，被告向後傾斜身體並以左手抵
    擋。告訴人持續朝向被告以雙手出拳攻擊，被告持續以雙手
    抵擋其攻擊，過程並有朝告訴人前進，伴隨雙手握拳揮擊之
    動作。」
　　有本院勘驗筆錄及擷圖附卷可稽（見本院訴卷第181至183頁
    ）。該監視器錄影畫面清楚拍下被告於事實欄一所載時間，
    雙方於肢體衝突前，有隔空比劃、互指之行為，復告訴人出
    手毆打被告後，被告隨即有數次揮拳徒手歐打告訴人，並致
    告訴人眼鏡掉落之事實。綜合前揭事證，堪可認定被告與告
    訴人互有爭執在先，嗣互有出手、揮拳之行為，並致告訴人
    受有事實欄一所述傷害。
三、綜上所述，被告確有於事實欄一所載徒手毆打告訴人之犯行
    ，應無疑義。又聲請簡易判決處刑意旨認為被告尚有以丟擲
    安全帽之方式攻擊告訴人，且致告訴人還受有右手背紅腫、
    左手腕疼痛、左腳小趾紅腫等傷害。惟告訴人於警詢時指述
    ：被告還有用安全帽丟擲我，但有沒有被丟到我忘了等語，
    復於偵訊時僅指述：遭被告以拳腳攻擊等語，且自始均指述
    遭被告攻擊的部位為臉部（見偵卷第30至31、91頁），再徵
    之前揭勘驗內容亦清楚看到被告徒手攻擊告訴人，並揮中其
    臉部，而沒有看到被告有丟擲安全帽之舉等節，無從認定被
    告尚有聲請簡易判決處刑意旨所載前述犯行，爰更正如事實
    欄一所示之內容。
四、至被告辯稱其出手係屬正當防衛云云。然按正當防衛必須對
    於現在不法之侵害始得為之，侵害業已過去，或無從分別何
    方為不法侵害之互毆行為，均不得主張防衛權，而衡之一般
    社會經驗法則，互毆係屬多數動作構成單純一罪而互為攻擊
    之傷害行為，縱令一方先行出手，而還擊之一方在客觀上苟
    非單純對於現在不法之侵害為必要排除之反擊行為，因其本
    即有傷害之犯意存在，則對其互為攻擊之還手反擊行為，自
    無主張防衛權之餘地（最高法院92年度台上字第3039號判決
    意旨參照）。被告與告訴人互有出手、揮拳行為，已經本院
    認定如前，並參以被告尚有連續數次出手揮拳之作為，並非
    單純格檔、排除之防衛行為，依照上開說明，自與正當防衛
    之要件不合。又被告所稱遭告訴人辱罵在前等語，多僅生被
    告是否對此提出刑事告訴或請求民事賠償之問題而已，並非
    被告出手反擊等實施暴力行為之合理藉口，亦與正當防衛之
    情狀迥不相同。從而，被告所執正當防衛之置辯，洵非可採
    。因此，本案事證非常明確，自應依法論罪科刑。　　
參、論罪科刑　
一、核被告所為，係犯刑法第277條第1項之傷害罪。
二、爰審酌被告為成年人，遇事本應理性溝通、和平解決紛爭，
    竟僅因細故即傷害對方，顯然欠缺自我情緒管理之能力及尊
    重他人身體法益之觀念，所為誠屬不該；復考量告訴人所受
    傷勢、被告否認犯罪，態度不佳，未見悔意之犯後態度，再
    兼衡其犯罪之動機、手段、智識程度及家庭經濟狀況等一切
    情狀，量處如主文所示之刑，並諭知易科罰金之折算標準。
     
據上論斷，應依刑事訴訟法第452條、第299條第1項前段、第306
條，判決如主文。
本案經檢察官郭建鈺聲請簡易判決處刑，檢察官楊舒雯到庭執行
職務。
中　　華　　民　　國　　111 　年　　1 　　月　　19　　日
　　　　　　　　　刑事第十四庭  審判長法　官 余銘軒
　　　　　　　　　　                  法  官 姚念慈
　　　　　　　　　                    法  官 黃文昭